臺灣高等法院刑事判決　　　　　　　　　九十一年度重上更(六)字第九八號
　　上訴人
　　即被告　戊 ○ ○
右上訴人因侵占案件，不服台灣士林地方法院八十一年度訴字第一六七號，中華民國
八十二年三月三十一日第一審判決（起訴案號：台灣士林地方法院檢察署八十年度偵
字第七三０八、八一七二號，併辦案號：臺灣士林地方法院檢察署八十二年度偵字第
七一七九號），提起上訴，經本院判決後，由最高法院第六次發回更審，本院判決如
左：
    主    文
原判決撤銷。
戊○○連續意圖為自己不法之所有，而侵占對於業務上所持有之物，處有期徒刑拾月
，減為有期徒刑伍月，如易科罰金，以參佰元折算壹日。
    事    實
一、戊○○原係台北市立南港高級工業職業學校（下稱乙○○○）教師，於民國（下
    同）七十七年四月起至七十九年七月期間，擔任該校員生消費合作社理事主席，
    為執行業務之人，竟意圖為自己不法之所有，基於概括犯意，自七十七年九月間
    某日起至七十九年七月底某日止，指示該合作社營業人員蔡秀文、甲○○及經理
    己○○將合作社之營業分成收銀機與專櫃二部分，專櫃部分之營業項目為製圖儀
    器、軟片、電池、英文手冊、錄音帶、文具、球鞋、工作服、安全鞋、三用電錶
    、影印等販賣收入；收銀機之收入，因有打收據，故均入帳，登記於每日銷貨收
    入簿；專櫃部分因無收據，故戊○○指示營業人員將每日之營收放置於抽屜鐵盒
    中，囑會計甲○○以小筆記本記帳，再交與戊○○持有，戊○○除將該部分之收
    入部分交由甲○○登記於每日銷貨收入簿外，其餘部分則予以侵占入己；戊○○
    以此方式侵占，於其第一屆理事主席任內即自七十七年九月某日起至七十八年七
    月三十一日止，連續侵占新台幣（下同）八十七萬三千三百七十八元，第二屆任
    內即自七十八年八月一日起至七十九年七月三十一日止，連續侵占九十六萬四千
    九百六十一元，總計侵占一百八十三萬八千三百三十九元（其侵占金額之計算詳
    如附表一所示）。
二、戊○○復基於同一概括犯意，於七十九年七月三十一日擔任該合作社理事主席屆
    滿時，惟恐其事跡敗露，乃將其保管之該校員生消費合作社之部分帳簿、會計憑
    證等帳冊資料，未於十日內移交接任者，旋於七十九年八月十一日予以侵占入己
    ，其所侵占之物有如附表（二）所示（其中附表二編號１、２所示，係被告於同
    年十一月二十六日及三十日始交出，其餘七十九年一、二、三月份之每日銷貨收
    入登記簿，於偵查中經戊○○交予其選任辯護人蔡明華律師，嗣於八十一年一月
    十三日偵查中經告發人庚○○察覺而報請檢察官當庭查扣；八十二年八月十六日
    ，再經檢察官指揮台北市政府警察局南港分局至台北市○○街二十巷四號四樓戊○○住所搜索，扣得銷貨收入登記簿九本、七十七年九月至七十八年六月存貨表
    十份、七十七年九月至七十八年七月請款單十二份、存貨表一本、七十七年三月
    二十日至七十七年八月三十一日現金帳簿一本、合作社會議紀錄三本、廠商採購
    合約書一本、雜項資料一包、學生購買制服資料一包、資產負債表、試算表及損
    益表一本）。
三、案經法務部調查局台北市調查處移送及乙○○○職員庚○○告發，由台灣台北地
    方法院士林分院檢察署檢察官偵查起訴。
    理    由
壹、訊據上訴人即被告戊○○固不否認其曾指示丁○○、丙○○更改該校資產負債表
    、損益表及試算表上之金額等情，惟矢口否認有侵占犯行，辯稱：該校前一任之
    理事主席在移接時並未移交任何資料，其自零開始，因前任理事主席為校長，故
    其算是第一屆理事主席，移交給第三屆時，伊有打包，但交接之人表示只要第二
    屆的資料，故第一屆資料即未開封並交付；銷貨收入登記簿係甲○○自行所製作
    之帳簿，其沒必要保留，故其有將該三本（七十九年一、二、三月）打包起來，
    當初沒有拿出來，後來在其家找到的僅係影印本，不是正本；有經過伊蓋章的憑
    證都是真實的，其並未侵占，其擔任理事主席，僅負責審核帳目，小日記帳有虧
    損，他們要補足虧損才願接，其只有在小日記帳上簽名，只有幾筆進帳，其若要
    侵占，為何還要退還；合作社之正式報表定稿完成後，均須送打字，再由製表會
    計及經理簽章後，送理事會審核，其曾命丁○○、丙○○二人更改之報表，均係
    草稿並非定稿，且上列報表並無丁○○、丙○○二人或其他任何人之簽名，應只
    是一張無人簽名之數字文件而已，其縱將該會計表冊提出於理事會，亦不構成行
    使偽造文書罪；至於將營業收入分成收銀機與專櫃二部分，係根據理事會之決議
    ，將專櫃收入部分列為租金（二）項目，藉以降低利潤，而符合台北市政府教育
    局規定云云。
貳、經查：
(一)專櫃部分：被告雖一再辯稱合作社之營業收入，本無所謂專櫃與收銀機之分，未
    入帳部分實係不找零部分，且伊從未侵占該款云云；經查：
  (一)證人蔡秀文於偵查中結證稱：「被告任理事主席時，命其將收入分成收銀機及專
    櫃二部分，前者為飲料等，後者為製圖儀器等，收銀機部分是由小姐交給我登記
    ，另專櫃收入是小姐交給我，等戊○○來就交給他，我沒登記，戊○○沒說要分
    二部分登記，只說專櫃部分放在盒子內」、「我於七十七年四月初兼任合作社事
    務員，七十七年十一月底離職」、「九月間開始時，有設一專櫃，賣一些比較容
    易遺失及零碎之貨物，如製圖儀器之類：：：不須經過收銀機結帳，只須向專櫃
    旁的小姐購買，這一部分每日早上七點我去開門，該專櫃有一扁型鐵箱，每日上
    午七點四十分左右，郭老師即來將箱中的錢拿走：：：」、「我不知道何以不必
    結（帳），因戊○○說不必結」等語（見偵查卷第八十三頁背面、本院八十二年
    度上訴字第三三八一號卷第八十五頁、第八十六頁），核與證人甲○○證稱：「
    七十七年九月間我擔任事務員，七十八年十一月擔任會計，約在七十七年底七十
    八年初，被告要求我將營業收入分成二部分處理，一部分為收銀機收入，每日登
    載於每日銷貨收入登記簿內，此部分現金，或由會計張素霞，或由戊○○開車載
    我們去存（銀行），或由戊○○載工讀生去存。另一部分製圖儀器、影印等零星
    收入，由戊○○買一本小帳冊，我每日登載於小帳冊內，戊○○告訴我理事會已
    通過，要把此部分錢交給他，我大約一星期交給他一次，他會在帳冊上簽「郭」
    或「明」，大約每記滿一頁，戊○○會將該頁撕走，告訴我說要拿給理事會看，
    但在每學年度學校開學時，收入較多，我會每一、二天把現金交給他」（見原審
    一卷第七十五頁反面）、「有（設專櫃），並無專人買賣，有時工讀生、有時為
    理事，有空暇的人即去幫忙買賣」、「戊○○叫我把裡面的大鈔交給他，然後叫
    我把錢登在他交給我的一本小冊子上，零錢部分若有很多，即換為大鈔交給他，
    只留一些零錢找錢用」、「（戊○○）本係每日簽名（在小冊子上），後來變為
    一張簽名一次，他叫我將每日專櫃收入交給他」等情（見本院八十二年度上訴字
    第三三八一號卷第八十六頁反面、第八十七頁）大致相符。證人己○○即該校員
    生合作社經理亦於本院上訴審訊問時證稱伊任職合作社期間（擔任合作社事務員
    、經理），合作社之營業收入分成二部分（即收銀機收入、專櫃收入），收銀機
    收入部分有登記在帳簿，專櫃部分沒有登記，專櫃（售貨）是由事務員及工讀生
    負責，帳目由甲○○處理，專櫃部分的錢放在鐵櫃那邊，沒有交接等語（見本院
    上訴卷第三三八一號卷第一七七頁、第一七八頁）：又合作社專櫃之營業人員即
    接觸本件專櫃收入之人除甲○○、蔡秀文外，尚有工讀生林政文、林志強、己○○等人在內，經本院上訴審詰之該等工讀生證稱渠等日七點即到合作社，直至下
    午四點半、五點才離去，每日蔡秀文或己○○會拿給林志強一個信封，上面會寫
    金額，林志強點完後會放入鐵櫃，每天林志強都有結專櫃收入的帳，經林志強核
    對後，交給甲○○、己○○、張素霞或蔡秀文，被告固定在每日上午十一、二點
    到合作社等語（見本院八十二年上訴字第三三八一號卷第二一四頁、第二一五頁
    、第三三四頁、第三三五頁）；經核悉相合，並有證人甲○○提出經被告簽名
    之小帳冊影本二紙附卷可稽（見偵查卷第卅八頁），被告亦自承上開二紙小帳冊
    上「郭」為其所簽名無訛。均足以證明被告於擔任該校員生合作社理事主席時確
    將合作社營收部分分作收銀機及專櫃二部分，前者有作帳登簿，後者則無。被告
    所辯所謂專櫃係甲○○所編織出來的，未登帳部分實係不找零之收入云云，不足
    採信。至證人甲○○所證述交錢之細節，容有少部分因被告事後有退還而轉載於
    每日銷貨登記簿上之情形，致有所出入，亦因前後交錢時間長達一年餘，且次數
    頻繁、密集，會計人員又未思及有何不法情事，以致未刻意記憶，而有上開出入
    之證述，應屬常情，不得因之否定證人甲○○其餘證言之真實，附此敘明。
  (二)依證人甲○○所提出之小帳冊，其上均載有專櫃每日營業收入之金額，參以扣案
    每日銷貨收入登記簿記載之情形以觀，該專櫃之收入，並無每日結算入帳，而係
    於累積數日達一定之金額後，彙總入帳並存入銀行。唯依前開小帳冊與每日銷貨
    收入登記簿本互比對以觀，自七十八年十二月十三日起至七十九年二月十九日止
    ，共分五次彙整，然僅七十八年十二月十三日總結二萬零八百元，於翌日以服裝
    費收入登載入帳並存入銀行一萬零八百元；同年二十九日營業額一萬六千一百元
    ，於翌日以代收款（服）登載入帳並悉數存入銀行。其餘於七十九年一月六日、
    一月十七日及二月九日分別結帳之七千二百五十元、一萬七千三百元、六千零五
    十元則均未登載入帳）；可見該小帳冊確係記載專櫃收入無訛；詰之被告自承該
    小帳冊上之簽名確係伊之簽名，惟辯稱該小本帳冊係甲○○所私設，並非正規帳
    冊云云，唯查該帳冊既係記載專櫃之收入，被告且簽名於其上，可見被告已明知
    該小帳冊即係專櫃收入之帳冊，被告係該校員生消費合作社之理事主席，綜理全
    合作社業務，對於合作社之一切業務自有督導之責，既明知甲○○之前開記帳方
    法不合法，理應予以糾正，飭令其以正規方式記帳，始為正辨，乃竟不此之圖，
    不但未予糾正，反簽名於其上，顯與常情不合。從而證人甲○○證稱該小帳冊係
    被告指示伊為如是之記冊等情，應屬可信。
  (三)依該校員生消費合作社之正常作業程序，賣場應將每日營業收入按日結帳，存入
    銀行，業據前開證人等多次於歷審中證述綦詳，而合作社亦設有每日銷貨收入登
    記簿，登載合作社之每日收支情形，除按日記載合作社之收銀機營收款（收銀機
    有三部，並登載每部收銀機之營收款）、專櫃之營收款及餐券之營收款外，尚有
    其他應支出之費用，有扣案每日銷貨收入登記簿足憑，而專櫃部分每日均有營業
    收入，已據證人甲○○證述在卷；唯觀諸該每日銷貨收入登記簿所載內容，參以
    告訴人所提出之收入、支出轉帳傳票相互以觀，該每日銷貨收入登記簿並未將每
    日之營業收入據實登載，或數日始登載乙次已如前述，且甲○○將專櫃之收入，
    均係交付被告戊○○收受，被告戊○○於收受甲○○所交付之專櫃收入款項後，
    始在該小帳冊甲○○所記之帳上簽名（亦有漏未簽名者），被告戊○○取得該專
    櫃款項後，偶會將部分專櫃收入交還甲○○登載於收銀機帳簿內，其餘款項則由
    被告取去等情，亦經証人甲○○於本院供明在卷（見本院卷第三十三頁、第三十
    四頁），且被告戊○○係該校員生消費合作社理事主席，兼負查核之責，其於收
    受甲○○交付之專櫃收入後，竟未予入帳，而私自取得部分惠櫃之款項，被告委
    有侵占專櫃之營收款，應堪認定。
  (四)被告於擔任二屆合作社理事主席卸任後，僅移交部分帳冊，仍有部分帳為被告侵
    占入己（詳後述），無從憑以計算被告於擔任理事主席期間合作社之全部收支；
    另專櫃所販售之物品之價格滅失，亦無法以售價減除進價計算所應獲得之銷售利
    潤，以致無法計算出被告侵占專櫃營收款之正確數額，且經本院更二審委請會計
    師就現有之帳冊為鑑定，亦因現有之資料短缺而無法鑑定；唯查該合作社專櫃所
    銷售之物品，係先進貨，經銷售後結帳付款，就個別貨款收支情形而言，不可能
    有支出大於收入（即虧本）之情形發生，業據告訴人指訴綦詳，亦為被告所是認
    ；且證人張素霞於偵查中亦證稱合作社出售之物品應有一成左右之盈餘，不可能
    會有虧損等語（八十八年度偵字第七三０八號偵查卷第十八頁反面）；且合作社
    係利用乙○○○之校舍場地、水電、員工經營之合作社，無需支付任何人事、管
    銷之費用，參以而合作社除專櫃部分外，尚有收銀機、餐券之營業收入，其縱有
    必須支出之費用，但已由其他營業收入款項中支付（依扣案之每日銷貨收入登記
    簿所載，其應支出部分有電話費、福利費、工友值班費等，但均已由總收入款項
    支付），又依卷附資料以觀，並無貨物遺失等資料，且告訴人所列舉被告侵占之
    金額，均有憑證、傳票等資料，且專櫃部分之進貨，係採先出售再與廠商結帳方
    式為之，收支帳款，均以現有之資料結算，如有遺失，亦不在現有資料之內，不
    可能將之列入被告侵占之數額；故被告侵占專櫃營收款之金額，故因專櫃銷貨價
    格資料之滅失，無法確切計算被告侵占之數額，惟專櫃進貨之成本支出資料，則
    屬完成，並據告訴人提出，故本案以最有利於被告之利益計算其侵占之金額，則
    係以專櫃之銷貨均未獲利，以其支出之進貨成本認定為即係銷貨收入，與入帳金
    額間之差額，予以認定被告侵占之金額。則被告侵占之金額計算如下：
  (1)被告於第一屆理事主席任內即自七十七年九月起至七十八年七月三十一日止，合
    作社進貨之製圖儀器用品軟片、電池英文手冊、錄音帶文具用品球鞋
    、領帶、工作服、工作手套、襪子安全鞋影印費部分之進貨支出各為五十萬三
    千一百元、八千一百五十元、九千一百六十七元、六十四萬九千零十九元、三十
    九萬九千六百二十七元、五萬二千四百三十三元，而該等入帳部分合計為七十四
    萬八千一百十八元，業據告訴人提出傳票、現金簿影本等件為證。其進貨與入帳
    之差額合計八十七萬三千三百七十八元（詳細日期、廠商、金額、傳票編號如附
    表）。
  (2)被告於第二屆理事主席任內即七十八年八月一日起至七十九年七月三十一日止，
    合作社進貨之製圖儀器用品軟片、電池英文手冊、錄音帶文具用品安
    全鞋三用電錶影印費之進貨支出各為八十六萬三千六百二十七元、八萬七千
    九百五十六元、三萬零六百七十六元、六十五萬七千四百三十七元、一萬零八百
    元，合計為一百六十五萬零四百九十六元；而製圖儀器用品文具用品影印
    費部分之入帳各為三十四萬一千七百八十元、十七萬五千九百二十五元、一萬七
    千二百五十三元，合計為五十三萬四千九百五十八元，有告訴人所提出之傳票、
    現金簿可證，堪認為真實（詳細日期、廠商、金額、傳票編號如附表(一)）。
  (3)第二屆任內專櫃貨物之存貨合計二十萬七千零六十五元，有告訴人所提出之七月
    份存貨附卷可稽。（詳細金額如附表(一)）
  (4)七十八年十二月十三日之專櫃收入二萬零八百元，其中一萬零八百元已由甲○○
    以服裝科目入帳、七十八年十二月二十九日之專櫃收入一萬六千一百元，已由甲○○以代收款科目入帳有如前述，故此部分之款項應予扣除。
  (5)七十九年三月十五日起至同年五月二十五日之專櫃收入四萬二千元，由甲○○委
    託己○○轉交給被告後，被告並於同年六月六日將之退回甲○○，甲○○並將其
    中四萬元以代收款服裝費入帳，二萬元則與不找零收入一千元合併以租金收入(二)
    入帳，亦有收據、現金帳在卷足憑，此部分亦應予扣除。
  (五)綜上論述，被告於二屆理事主席任內所侵占之金額為一百八十三萬八千三百三十
    九元（八十七萬三千三百七十八元＋一百二十四萬零九百二十六元─二十萬七千
    零六十五元─一萬零八百元─一萬六千一百元─四萬二千元＝一百八十三萬八千
    三百三十九元）。被告否認侵占上款，顯係飾卸之詞，不足採信。
  (六)被告雖要求將相關帳冊等資料送請鑑定，惟曾為乙○○○合作社作過統計之國興
    會計師事務所經理林振福在本院更三審訊問時證稱：憑證內容之查核，傳票上要
    有經手人、出納及主管之蓋章，並稽核存貨簿、送貨單、支票簿，及查對銀行帳
    戶內有無提領該筆現金，若證件均齊全，以一年中抽三個月份作為鑑定，約須三
    個月，但本件傳票之記載有瑕疵，缺少憑證，且一般傳票上之號碼應為連續，而
    本件之傳票號碼則有部分脫落等語（本院八十六年五月十四日訊問筆錄）。足徵
    本件相關之憑證殘缺不全，縱送請鑑定，亦難為正確之稽核審認（前揭事務所在
    本院更三審調查時已明確表示不接受本件鑑定），故無再送請鑑定之必要，併此
    敘明。
(二)帳冊部分：
  (一)依台北市公私立各級學校員生消費合作社經營管理手冊第九十四頁以下有關理事
    主席移交部分規定：「新舊任理事主席之交接應於十日內辦竣」、「應就合作社
    檔案文件、帳簿、憑證及財物，造具移交清冊點交」（見七一七九號偵查卷第十
    六頁正、反面）。足見被告於七十九年七月三十一日卸任理事主席後，應於十日
    內，將合作社內之所有檔案文件、帳簿及財物造具清冊，移交給新任理事主席。
    而所謂合作社檔案文件、帳簿、憑證及財物，自包括合作社歷屆理事主席任內之
    所有帳冊資料，非僅指移交當屆而已。而被告確有侵占專櫃之營收款，有如前述
    ，則其於移交時，然其惟恐侵占犯行遭下屆合作社理事會發覺，乃將帳冊、憑據
    未列入移交，是其於交接期限內不將帳冊憑證移交，顯有將各該帳冊、憑証變易
    持有為所有之故意甚明，其有侵占各該帳冊、憑証之犯行殊已明顯。是被告雖於
    七十九年十一月二十六日、十一月三十日將部分帳冊等物交出，但已在移交期限
    過後，且係經乙○○○議決催告後始行交出，而侵占罪為即成犯，被告主觀上只
    要有為自己不法所有之意圖，將持有之他人之物，變易為自己所有之故意，其犯
    罪即屬成立，縱事後行為人將之復行交出，仍無礙於該罪之成立，是前開已經交
    出之物，應認亦係被告所侵占之物。
  (二)經查被告於七十九年七月三十一日卸任理事主席，於七十九年七月二十三日即親
    將第一屆之會計憑證傳票（七十七年四月至七十八年六月）及總分類帳等帳冊點
    交第三屆理事主席，復於同年八月六日將現金帳簿一本、應付帳款明細分類帳一
    本、臺灣土地銀行支票及存根聯一本、合作社印章一枚、廠商未領支票一張及廠
    商貨款簽收簿二本移交給接任者，有卷附移交清單可按（八十二年度偵字第七一
    七九號偵查卷第二十三頁、本院上訴一卷第八十頁）餘均未於規定時限內移交，
    嗣經該合作社之強烈要求，始於同年十一月二十六日、同年月三十日陸續交出部
    分（見同上偵查第三十四頁、第二十五頁、第二十六頁），其餘部分則仍拒不交
    出；雖其辯稱因會計甲○○所保管之帳冊未交給伊即行離職，以致部分未能移交
    云云，但查被告於七十九年六月六日乙○○○行政會報上，即已聲明將所有帳冊
    、傳票單據移交給新任會計李秋鳳保管處理，此有該校會議記錄在卷可按（見八
    十二年度偵字第七一七九號偵查卷第四十四頁），可見甲○○並無拒不移交之情
    事。又被告於七十九年九月二十四日致函該校校長及全體教職員竟稱「本月二十
    一日上級調查單位已將各種帳冊資料帶回審查」（同上偵查卷第二十二頁），唯
    當時尚未有任何調查單位前往該校帶走任何文件，足見被告確尚有部分帳冊未曾
    移交屬實。
  (三)被告於七十九年十一月三十日最後一次移交時，除侵占七十九年一至三月之每日
    銷貨收入登記簿外，另侵占銷貨收入登記簿九本、七十七年九月至七十八年六月
    存貨表十份、七十七年九月至七十八年七月請款單十二份、存貨表一本、七十七
    年三月二十日至七十七年八月三十一日現金帳簿一本、合作社會議紀錄三本、廠
    商採購合約書一本、雜項資料一包、學生購買制服資料一包、資產負債表、試算
    表及損益表一本等物，業迭據告發人庚○○堅指不移，且上開之物除前者外，其
    餘係在被告住處搜索扣案。又；被告於七十九年移交清單載明：「茲移交七十八
    年度事務員兼助理司庫甲○○小姐未辦理離職手續及移交所保管財物等即離職，
    所留資料如左三項（中略）三、每日銷貨收入登記簿捌本（缺七十九年壹月、貳
    月、參月）」等語（見第七一七九號偵查卷第二六頁），即敘明七十九年一、
    二、三月份之每日銷貨收入登記簿，因甲○○未移交而欠缺。但依偵訊筆錄所載
    ，該三個月份之每日銷貨收入登記簿，卻於八十一年一月十三日偵查中，由告發
    人庚○○發現被告業經交付其所選任之辯護人蔡明華律師持有而當庭報請檢察官
    查扣（見七三０八號偵查卷第五一頁及第七一七九號偵查卷第三頁），更於本院
    調查中猶於當庭再交出甲○○辭職書乙份、支出憑單柒份、試算表三份、損益表
    三份、資產負債表三份、財產目錄乙份等文件及會計表冊扣案（見本院卷第三十
    七頁），復指稱其尚保有部分該校員生消費合作社文件帳冊原稿等語（見本院卷
    第八十一頁），是甲○○既有移交七十九年一、二、三月份之每日銷貨收入登記
    簿，被告竟捏稱甲○○未辦理所保管財物即離職，而將上開每日銷貨收入登記簿
    連同其他帳冊等相關資料據為己有，其自屬唯恐前揭侵占專櫃收入款項一百八十
    三萬八千三百三十九元之事跡敗露，而承前之概括犯意一併將之侵占入己，以防
    接任者察覺或造成追查上之困難。是被告所辯其無將上開資料侵占之意，要難憑
    採。事證明確，被告此部分之犯行亦堪認定。綜上所述，被告所辯顯係飾卸之詞
    ，不足採信，事證明確，被告犯行應堪認定。
、被告為該合作社理事主席，負有監督查核合作社帳目，保存帳冊之責，為執行業
    務之人，核其所為，係犯刑法第三百三十六條第二項業務侵占罪。被告前後多次
    犯行，時間緊接，犯罪構成要件相同，顯係基於概括犯意為之，應依連續犯規定
    論以一罪，並依法加重其刑。另查被告犯罪時間係在民國七十九年十月三十一日
    以前，合於中華民國八十年罪犯減刑條例第四條第二項減刑規定，應依法減輕其
    宣告刑二分之一。
肆、被告於七十九年八月十一日最後一次移交時，將前揭帳簿、憑證等帳冊資料予以
    侵占及被告侵占專櫃營收款超過一百七十六萬五千三百十七元部分起之犯行雖未
    經檢察官起訴，因與已起訴之侵占部分有連續犯之裁判上一罪關係，本院自得併
    予審判。
伍、原審法院對被告論罪科刑，固非無見，惟查：(1)原判決將被告係自七十七年九月
    間起即有侵占犯行之犯罪時間，誤認係自七十七年十二月間起；又將被告第一屆
    理事主席任內侵占金額八十七萬三千三百七十八元，誤認為八十七萬三千二百七
    十八元，第二屆理事主席任內侵占金額九十六萬四千九百六十一元，誤認為一百
    零三萬三千八百六十一元，即有未合。(2)原審就被告侵占帳冊部分（併辦部分）
    未及審酌，另又於據上論斷欄內，漏引中華民國八十年罪犯減刑條例有關減刑規
    定之條文，同有未合；(3)原審認被告尚成立行使業務登載不實文書罪，亦有違誤
    。本件被告上訴意旨陳詞否認犯罪，固無足取，然原判決既有可議，自屬無可維
    持，應由本院將之撤銷改判。爰審酌被告身為教育人員，復為乙○○○員生消費
    合作社理事主席，負責該合作社之經營，不知潔身自愛，戮力為公，竟利用機會
    侵占合作社款項，復飾詞諉責，及其犯罪動機、手段、所生損害及犯罪後已與告
    訴人成立民事上和解，賠償其損害等一切情狀，量處被告有期徒刑十月，並減為
    有期徒刑五月；又查被告行為後，刑法第四十一條業於九十年一月十日經修正公
    布，於同年月十二日生效，修正後之刑法第四十一條規定：「犯最重本刑為五年
    以下有期徒刑以下之刑之罪，而受六個月以下有期徒刑或拘役之宣告，因身體、
    教育、職業、家庭之關係或其他正當事由，執行顯有困難者，得以一元以上三元
    以下折算一日，易科罰金。但確因不執行所宣告之刑，難收矯正之效，或難以維
    持法秩序者，不在此限。」，茲比較新舊法結果，以修正後之新法較有利於被告
    ，爰第刑法第二條第一項前段規定，適用裁判時之修正後刑法第四十一條第一項
    規定，就被告所處之刑，諭知以三百元為易科罰金一日之折算標準。
陸、公訴意旨另以：戊○○明知該合作社七十九年三月份之實際存貨價額僅為八十四
    萬九千二百七十六元，同年四月份之實際存貨金額僅為八十五萬零三百二十元，
    卻於同年五月間，先後指示不諳實情之文書人員丁○○、會計人員丙○○分別在
    業務上所製作之資產負債表、損益表及試算表上，更改虛列存貨金額為一百二十
    四萬九千二百七十六元及一百十五萬零三百二十元，以提出於該合作社理事會獲
    得認可通過，因認被告另涉有刑法第二百十六條、第二百十五條罪嫌云云。訊據
    被告戊○○則堅決心有該犯行，辯稱：依乙○○○員生消費合作社之規定，正式
    報表定稿完成後，均須送打字，再由製表會計及經理簽章後，送理事會審核，其
    曾命丁○○、丙○○二人更改之報表，均係草稿並非定稿，因當時丁○○、丙○○製作之資產負債表、損益表、試算表無法借貸平衡，故前來請教其如何處理，
    其即信口說一存貨數字，要求渠等填載，然丁○○、丙○○雖有填載，但二人並
    未簽名，亦無其他任何人之簽名，應只是一張無人簽名之數字文件而已，其縱將
    該會計表冊提出於理事會，亦不構成行使偽造文書罪等語。經查：
(一)本件証人丁○○、丙○○固均坦承其等確有分別製作該合作社七十九年三月份、
    四月份之資產負債表、損益表、試算表等會計表冊，因無法借貸平衡，且淨益為
    負數，與合作社之經營不可為負數不符，而請教被告指示，被告戊○○乃順口要
    求丁○○、丙○○填載存貨為一百二十四萬九千二百七十六元及一百十五萬零三
    百二十元等情，亦為被告所不否認（見本院卷第二十頁），然參諸卷附之丁○○
    、丙○○所分別製作之該合作社七十九年三月份、四月份資產負債表、損益表、
    試算表等會計表冊上，並無丁○○、丙○○及被告戊○○之簽名，並無製作名義
    人，已難認前開七十九年三月份、四月份之資產負債表、損益表、試算表已具備
    文書之形式，而得為業務登載不實之客體。
(二)再依証人丙○○於本院所供，當時其在製作，七十九年四月份之資產負債表、損
    益表、試算表時，因發覺無法借貸平衡，並未依被告之指示更改存貨金額，即離
    開合作社兼職，回到工友職務，嗣後該七十九年四月份之資產負債表、損益表、
    試算表上之存貨金額，係由被告所更改並填載等情，亦據被告及証人丙○○供明
    在卷（見本院卷第五十五頁），顯見該七十九年四月份之資產負債表、損益表、
    試算表等會計表冊，並無確切之製作人，應屬一尚未完成且無製作人之不具文書
    形式之未完成文書而已。至丁○○所製作之七十九年三月份之資產負債表、損益
    表、試算表等會計表冊，係依據被告交付之其月份之資產負債表、損益表、試算
    表，及填載三月份各項會計帳目金額之稿紙內容，所填製而成，而丁○○原係文
    書人員，本無製作前開會計表冊之責，其係見被告辦公桌上堆滿帳冊而主動要求
    幫忙，始由被告指示其製作前開表冊，業據証人丁○○於法務部調查局訊問時供
    明，丁○○於製作各該會計表冊後，並未簽名負責，即持交被告收執，被告亦未
    在各該會計表冊上簽名，以表示該文書係何人製作，已如前述，足徵該七十九年
    三月份之資產負債表、損益表、試算表等會計表冊，亦屬尚未成，不具文書之形
    式，縱各該七十九年三月份及四月份之資產負債表、損益表、試算表等會計表冊
    ，曾經提出於合作社理事會，因各該七十九年三、四月份之資產負債表、損益表
    、試算表等會計表冊，尚非文書，仍無行使業務登載不實文書問題。
    綜上所論，足認被告此部分所辯，尚堪採信，此外復查無其他積極証據，足資証
    明被告涉有行使業務登載不實文書罪嫌，其此部分犯罪，要屬不能証明，惟因公
    訴意旨認與有罪部分，有裁判上一罪之牽連犯關係，爰不另為無罪之諭知。
柒、據上論斷，應依刑事訴訟法第三百六十九條第一項前段、第三百六十四條、第二
    百九十九條第一項前段，刑法第二條第一項前段、第五十六條、第三百三十六條
    第二項、修正後刑法第四十一條第一項，中華民國八十年罪犯減刑條例第二條第
    一項第二款第三目、第四條第二項、第八條，罰金罰鍰提高標準條例第一條前段
    、第二條，判決如主文。
本案經檢察官陳文琪到庭執行職務。
中      華      民      國    九十一    年    十二      月      十三    日
                              臺灣高等法院刑事第十六庭
                                  審判長法  官  許  增  男
                                        法  官  周  煙  平
                                        法  官  黃  鴻  昌
右正本證明與原本無異。
如不服本判決應於收受送達後十日內向本院提出上訴書狀，其未敘述上訴之理由者並
得於提起上訴後十日內向本院補提理由書（均須按他造當事人之人數附繕本）。
                                        書記官  黃  千  鶴
中      華      民      國    九十一    年    十二      月      十三    日
附錄本判決論罪科刑法條全文：
刑法第三百三十六條第二項：
對於業務上所持有之物，犯前條第一項之罪者，處六月以上五年以下有期徒刑，得併
科三千元以下罰金。
